【裁判字號】    99,訴,172
【裁判日期】    991221
【裁判案由】    提供行政資訊
【裁判全文】
臺中高等行政法院判決
                                       99年度訴字第172號
                                    99年12月14日辯論終結
原      告  李志仁
被      告  行政院農業委員會臺中區農業改良場
代  表  人  張致盛
訴訟代理人  陳世煌  律師
            黃俊昇  律師
上列當事人間因提供行政資訊事件，原告不服行政院農業委員會
中華民國99年4月7日農訴字第0980176953號訴願決定，提起行政
訴訟，本院判決如下︰
    主  文
訴願決定及原處分均撤銷。
被告應依本判決之法律見解，對於原告民國98年10月20日申請閱
覽、抄錄及複製「赴越南瞭解大蒜生產情形並蒐集樣品工作報告
」之資訊，作成決定。
原告其餘之訴駁回。
訴訟費用由被告負擔。
    事實及理由
一、程序事項：本件原告起訴後，被告機關代表人由陳榮五變更
    為張致盛，並經變更後之代表人張致盛聲明承受訴訟，核無
    不合，應予准許。
二、事實概要：
    緣原告於民國（下同）98年10月20日向被告機關申請提供「
    赴越南瞭解大蒜生產情形並蒐集樣品工作報告」（下稱系爭
    報告）之政府資訊，案經被告機關以98年11月18日農中改作
    改字第0982808051號函提供系爭報告之節錄文1冊，其中涉
    及機密部分則註記「節錄本空白部分為機密不公開」而未予
    提供。原告不服，向行政院農業委員會（下稱農委會）提起
    訴願，遭決定駁回，遂提起本件行政訴訟。
三、本件原告主張：
（一）按「為建立政府資訊公開制度，便利人民共享及公平利用
      政府資訊，保障人民知的權利，增進人民對公共事務之瞭
      解、信賴及監督，並促進民主參與，特制定本法。」「下
      列政府資訊，除依第十八條規定限制公開或不予提供者外
      ，應主動公開：．．．五施政計畫、業務統計及研究報告
      。．．．前項第五款所稱研究報告，指由政府機關編列預
      算委託專家、學者進行之報告或派赴國外從事考察、進修
      、研究或實習人員所提出之報告。．．．」，分別為政府
      資訊公開法第1條、第7條第1項第5款及第2項明定。次按
      「為促進行政院與所屬各機關、機構、學校及公營事業（
      以下簡稱各機關）人員出國所獲資訊廣泛流通，便利公眾
      共享，特訂定本要點。」「各機關以政府經費派赴國外從
      事考察、進修、研究、實習及其他公務有關活動之人員（
      下稱出國人員），除屬機密性質外，應依本要點規定提出
      出國報告。」及「考察、進修、研究、實習類別之出國報
      告，其內容架構應涵蓋目的、過程、心得及建議等要項，
      並依據出國報告電子檔規格辦理。」「組團出國執行同一
      出國任務者，出國報告得共同署名提出；出國計畫相關資
      料之登錄及出國報告之審核、追蹤，由計畫主辦機關統籌
      處理。」「出國報告著作財產權歸屬中華民國，其管理由
      計畫主辦機關負責。」為行政院及所屬各機關出國報告綜
      合處理要點第1點、第2點、第7點、第11點及第17點所明
      文。本件系爭報告既已依出國報告處理要點提出，即非屬
      機密性質，而應屬政府資訊公開法應主動公開政府資訊之
      範圍，本件報告包括目的、過程、心得及建議等要項，均
      應依出國報告電子檔規格辦理上網登錄及主動公開；又本
      件系爭報告係指派臺中區農業改良場郭孚燿副研究員、臺
      南區農業改良場陳水心技佐及鳳山熱帶園藝試驗分所林楨
      祐助理研究員共同出國所提出，理應由計畫主辦機關之農
      委會或其授權之下級機關統籌處理本件出國計畫相關資料
      之登錄及出國報告之審核，並負責本件系爭報告之管理。
      原告曾向農委會申請閱覽本件系爭報告，但農委會稱已將
      該資料退回給被告機關自行保管，無從提供，原告始向被
      告機關申請。
（二）行政機關應遵循依法行政之原則，所為之行政行為須符合
      程序正義性及實質正當性，以保障人民權益，增進人民對
      行政之信賴。故行政機關對於有關公務機密之認定，應兼
      採「實質」與「形式」要件，即對於機關所持有或保管依
      法令或契約有保密義務之資訊，除實質上須其洩漏後足以
      使機關安全或利益遭受損害以外，形式上並須經依法授權
      人員於法定時間內為一定程序之核定，始足當之。行政機
      關對機密資訊應嚴謹審認，除簽奉權責長官及權責機關依
      法核定外，並應完整標示「機密等級」、「保密期限或解
      密條件」及詳定「應保密事項之具體範圍」等，始完備核
      密程序，以使得該等資訊獲致法制保障，並避免衍生「規
      避公開」及「隱藏不法」之質疑與爭議。若前揭核密程序
      欠缺完備，面對人民申請提供時，冒然以「屬『業務機密
      』資訊，不予提供」理由駁回，當事人依法得提請行政救
      濟。本件系爭報告是否確已依法核定為機密？行政法院應
      對系爭報告之核列機密是否合法適切，進行實質審查。然
      查，依法務部法律決第0950009957號函釋雖稱「人民申請
      政府資訊時，是否具備政府資訊公開法第18條規定之限制
      公開或不予提供情形，應由該資訊持有機關本於職權認定
      。」持有該資訊之機關仍應本於職權依法認定，而非逾越
      權限違法核認。次依被告機關於本件系爭報告所附簽呈主
      旨即載明：「檢陳職奉派前往越南調查及蒐集大蒜樣品，
      出國報告及出國報告審查表各乙件，簽請核閱並於審查表
      簽章後，『准予上網登錄及印刷裝訂，並函送農業委員會
      。』呈請裁示。」足證系爭報告僅由出國（報告）人簽請
      其服務單位「准予上網登錄及印刷裝訂，並函送農業委員
      會」，而非簽請准予核定限閱。又被告機關辯稱：「本次
      系爭報告於製作完成後，於出國報告審查表中之『計畫主
      辦機關審核意見欄第9點』並未勾選，意即表示系爭報告
      不採行公開發表。」惟該欄雖未勾選，僅有出國（報告）
      人之服務單位（被告機關）簽准，並非計畫主辦機關（農
      委會）審核簽准及核定為「限閱」，且亦無核定「機密等
      級」、「保密期限或解密條件」及「應保密事項之具體範
      圍」等。足徵，被告機關縱認系爭報告審查表中之「計畫
      主辦機關審核意見欄第9點」並未勾選，已簽准限閱，惟
      核密程序仍欠缺完備。復依公文程式條例第12條規定，應
      保守秘密之公文，其制作、傳遞、保管，均應以密件處理
      之。惟查，被告機關檢附本件系爭報告陳報農委會函件所
      標示之密等（機密等級）為普通（等級），顯然本件系爭
      報告陳報當時，並未依法已核定為限閱（機密），否則即
      應以「密」件陳報。倘若系爭報告確已簽核限閱，則被告
      機關應依政府資訊公開法第18條第1項第1款規定「經依法
      核定為國家機密或其他法律、法規命令規定應秘密事項或
      限制、禁止公開者」為由，駁回原告之申請，始為合法。
      如系爭報告核密程序並非完備，則即非屬機密，被告機關
      即應依政府資訊公開法第7條規定，上網登錄主動公開，
      並應依同法第5條規定，提供系爭報告之全文予原告閱覽
      、抄錄及複製，始為正辦。
（三）依農委會99年10月21日農秘字第0990170349號函復鈞院所
      詢本件出國報告處理情形略謂：被告機關所屬研究員所撰
      本件出國報告事涉大蒜產業及大蒜進行作業流程，被告機
      關本於職權，依法認定係屬限閱（機密），並將本件出國
      報告函送農委會，同時於公務出國報告資訊網內登錄出國
      各項資料並點選限閱（機密），故無公開之必要，隨即將
      上開報告退回被告機關自行保存云云。然查，被告機關檢
      附本件系爭報告陳報農委會函件所標示之密等（機密等級
      ）為普通（等級），顯然本件系爭出國報告陳報當時並未
      依法已核定為限閱（機密），否則依公文程式條例第12條
      即應以「密」件陳報。然被告機關既非以「密」函陳報，
      農委會收悉該函時，又如何知曉該函所檢附之本件系爭報
      告屬機密性質並批示：本出國報告因屬機密性質，擬退回
      原主辦機關自行保存，文存查？即顯有矛盾之疑義。又大
      蒜產業及大蒜進行作業流程，均屬市場公開並無機密可言
      ，縱本件系爭報告事涉及大蒜產業及大蒜進行作業流程，
      被告機關認定係屬限閱（機密），即顯無理由。復依出國
      報告處理要點第11點及第17點規定，本件係由三位鑑定小
      組專家組團執行同一出國任務，故本件出國計畫相關資料
      之登錄及出國報告之審核及管理，應由農委會所授權之農
      糧署（計畫主辦機關）統籌負責處理，並非由被告機關處
      理本件出國計畫相關資料之登錄及負責本件出國報告之管
      理，亦自無將本件報告退回被告機關自行保存之理，顯見
      前揭農委會函復所稱均有違出國報告處理要點之規定，亦
      核與事實不符，更益加彰顯本件系爭報告並未依法確已核
      定為限閱（機密），被告機關自應依原告之申請，提供本
      件系爭報告全文予原告閱覽。
（四）被告機關依政府資訊公開法第18條第1項第3、4及6款規定
      ，認系爭報告部分內容不應公開，未提供予原告，然查：
   1、按「所稱『行政決定前之擬稿或其他準備作業文件』，係
      指函稿、簽呈或會辦意見等行政機關內部作業文件而言。
      」法務部法律字第000335號函釋參照，次按行政院「文
      書處理手冊」規定，承辦人員就職掌事項，或下級機關首
      長對上級機關首長有所陳述、請示、請求、建議時應使用
      「簽」呈請裁核。惟就系爭報告之名稱文義及報告格式觀
      之，顯非屬前述函釋所謂之函稿、簽呈或會辦意見等內部
      作業文件。被告機關雖辯稱系爭報告所建議事項仍需行政
      院農業委員會農糧署（下稱農糧署）裁核，故有保密之義
      務。惟其內容及建議事項如確有呈裁核必要，被告機關即
      應另以「簽」呈請裁核，而非以部分內容及建議事項確有
      呈裁核必要為由，依政府資訊公開法第18條第1項第3款規
      定，拒絕公開及提供原告閱覽，顯為刻意規避公開。況被
      告機關亦未提示呈請農糧署裁核之函復，顯無再檢討之必
      要，與被告機關所稱「農糧署歷年4次出國報告之建議皆
      無再檢討之必要」並無不同，系爭報告自應公開。被告機
      關核認系爭報告中部分內容及建議事項，依政府資訊公開
      法第18條第1項第3款規定，不予公開，即顯有違誤。
   2、依農委會網站公開之98年度出國計畫執行情形報告表，其
      「出國計畫名稱及內容簡述」為「了解大蒜生產情形及搜
      集樣品」，可見，本件農委會指派鑑定小組成員出國考察
      計畫之目的僅為「了解（越南）大蒜生產情形及搜集樣品
      」。次依農糧署95年1月9日農糧生字第0951057041號函釋
      明確指稱：「惟因進口貨品（大蒜）原產地認定係海關權
      責，該會協助鑑定小組鑑定結果僅為原產地認定之參考」
      ，及97年4月22日農糧生字第0971033806號函釋亦表明：
      「旨揭小組係基於行政委託協助海關等單位進行農產品性
      狀鑑定，供其原產地認定之參考。」足證，鑑定小組僅係
      基於行政委託協助海關進行農產品性狀鑑定，並非實施監
      督、管理、檢（調）查、取締等業務之政府機關；且系爭
      報告中不公開之部分內容及建議事項，亦非屬取得或製作
      監督、管理、檢（調）查、取締對象之相關資料。又依行
      政院農委會91年2月26日函所附研商「雜糧蔬菜特作協助
      鑑定小組」運作事宜會議紀錄附鑑定事宜會議紀錄之決議
      事項及附表（走私進口農產品送本會協助鑑定流程圖）：
      查緝單位與鑑定小組間及鑑定小組與(鑑定)專家間有關鑑
      定作業相關之聯繫，均以密件或電傳方式進行，故依經驗
      法則，鑑定作業將於何時，於何地，由何人進行，如非鑑
      定作業相關單位及人員(包括原告及一般民眾)均不得而知
      ，因此，非鑑定作業相關單位及人員(包括原告及一般民
      眾)，顯然不可能對鑑定作業之進行形成困難及妨害其公
      正性及客觀性，且對鑑定作業之進行形成困難及妨害其公
      正性及客觀性亦與本件系爭報告之公開顯無因果關係。況
      被告亦未說明如公開本件系爭報告，將使目前鑑定小組協
      助鑑定作業如何形成困難及妨害其公正性及客觀性之理由
      。有關進口大蒜管理之主管機關並非農委會、農糧署或鑑
      定小組，況主管機關亦未授權將進口大蒜管理之職權委任
      上述機關及單位辦理。復依行政院農業委員會組織條例、
      行政院農業委員會農糧署組織條例及行政院農業委員會各
      區農業改良場組織準則等法規規定，農委會、農糧署、各
      區農業改良場及被告機關所職掌事項，均非進口大蒜管理
      實施監督、管理、檢（調）查、取締等業務，被告機關並
      無任何法源依據，卻自認鑑定小組在實務上已等同海關業
      務之機關，逕據政府資訊公開法第18條第1項第4款規定，
      認系爭報告之部分內容及建議事項，若予以公開，將致使
      目前鑑定小組協助鑑定作業，形成困難及妨害其公正性及
      客觀性，而應不予公開，核與事實不符，被告機關主張本
      件系爭報告之部分內容屬前揭機密資料不應公開，即顯無
      理由。
   3、依行政院農委會91年2月26日函所附研商「雜糧蔬菜特作
      協助鑑定小組」運作事宜會議紀錄之說明及決議事項：指
      派中部辦公室（現已整併改制為農糧署）成立鑑定小組，
      該小組之基本成員依作物別請農委會各相關試驗場所等指
      派「專家」擔任，其中(四)大蒜小組成員之一員，係由被告
      機關指派該場「專家」擔任，足證，被告機關所指派之「
      專家」始為鑑定小組之成員，而被告機關並非鑑定小組之
      成員，被告機關副研究員郭孚燿才是鑑定小組成員；且鑑
      定小組之業務主管機關應為農糧署，被告機關並非鑑定小
      組之業務主管機關。次依農委會農授糧字第0981043924號
      函亦載明：本件指派鑑定小組成員赴越南蒐集大蒜樣品案
      ，係農委會「授權農糧署決行」，並非授權被告決行，亦
      證，核定本件系爭出國報告是否屬限閱（機密）之權責機
      關應為農糧署，而非被告機關之職權，所以只有農糧署才
      能核定系爭報告是否為機密文件。雖主辦機關為農委會但
      已授權農糧署來辦理，所以農糧署才為本件之主管機關。
      然被告機關並未將系爭報告陳給農糧署，農糧署即無從認
      定其為機密文件。被告機關既非鑑定小組之成員，亦非鑑
      定小組之業務主管機關，自無核定本件系爭報告為限閱（
      機密）之事務管轄權，然被告機關竟堅稱系爭報告係本於
      職權依法限閱，顯有逾越權限之違法。
   4、又依行政院農委會99年10月21日農祕字第0990170349號函
      可知，被告機關檢陳出國報告給農委會，原則上係依據「
      行政院及所屬各機關出國報告綜合處理要點」，將出國回
      來所製作的出國報告，陳報給農委會而已，並非向農委會
      陳報此為限閱或陳報請農委會來核定出國報告為限閱。又
      依該函文說明三所示，出國報告既已提出，就不屬於機密
      性質，如果出國報告內容屬機密性質，被告機關應該就不
      用提出出國報告，所以被告機關的研究員出國回來後，既
      然提出系爭報告，則系爭報告就不是屬於機密性質。又關
      於進口大蒜農產品的管理，其產地的認定，依據關稅法第
      28條，係屬進口海關的職權，如何認定進口大蒜的產地，
      應該依照進口貨物原產地認定標準來認定，基本上係由經
      濟部與財政部會同訂定。越南大蒜生產情形，非本國任何
      部會機關所能管轄，所以沒有監督、管理越南大蒜的生產
      情況，農委會無權認定為機密。本件出國計畫的主辦機關
      為農委會，被告也並非主辦機關所指定的專責人員，依行
      政程序法第11條規定，被告機關無權核定本件系爭報告為
      限閱或為機密文件。
   5、按司法院釋字第603號解釋謂：「惟憲法對資訊隱私權之
      保障並非絕對，國家得於符合憲法第23條規定意旨之範圍
      內，以法律明確規定對之予以適當之限制。」該解釋理由
      亦稱：「憲法對個人資訊隱私權之保護亦非絕對，國家基
      於公益之必要，自得於不違反憲法第23條之範圍內，以法
      律明確規定強制取得所必要之個人資訊。」及「按公益原
      則為行政法上之重要原則，當私益與公益有所牴觸時，應
      以保護公益為優先」（行政法院83年判字第2037號判決理
      由參照），可知多數司法實務見解，均傾向於認為公益應
      指「公共利益」，需與社會之公共利益有關，故所謂公益
      原則，應指涉及不特定的廣泛民眾福祉事項而言。本件出
      國考察均通知駐越南辦事處人員、臺灣進口蒜商及越南大
      蒜生產商等會同辦理且行程亦均公開，有農糧署函文暨相
      關行程附件和照片可憑。況系爭報告係公務員執行公務所
      為之報告，與公益有相當之關聯性，系爭報告中當事人圖
      相之公開，並無違政府資訊公開法第18條第1項第6款公益
      原則之但書規定，自應公開。依被告機關98年10月21日農
      中改作改字第0982807301號函即載明：「本件系爭報告係
      由農糧署指派鑑定小組成員之臺中區農業改良場郭孚燿副
      研究員、臺南區農業改良場陳水心技佐及鳳山熱帶園藝試
      驗分所林楨祐助理研究員共同出國所提出。」且被告機關
      既於原訴願答辯書說明五，自承系爭報告檔案係屬政府資
      訊公開法第7條第5款規定，應主動公開之政府資訊。顯然
      ，被告機關明知上述共同出國當事人均知曉並同意將有當
      事人圖相之附錄圖片編於系爭報告中，依政府資訊公開法
      第7條第5款規定，本應主動公開。況前開函文既已揭露當
      事人之姓名及服務機關名稱，被告機關卻認依政府資訊公
      開法第18條第1項第6款規定以系爭報告中攝有他人之影像
      ，若予公開或提供，將有侵害該當事人個人隱私之虞，未
      予提供原告，顯不合法。雖被告辯稱：因原告之前即曾多
      次至被告機關處釋放不當言論，故為保護該三人之個人穩
      私，並避免該三人受不必要之騷擾，爰於提供照片時，就
      有涉及該三人部分之圖相均予以空白遮掩。惟被告機關並
      無具體指陳原告有何釋放不當言論，亦未說明如公開本件
      當事人圖相與當事人將遭受騷擾之關聯性，被告所辯稱均
      與事實不符，顯不足採。
（五）被告機關辯稱「雖政府機關人員出國報告之格式含有『檢
      討建議』一項，但並非所有均得公開。原告所訴鑑定小組
      歷年之出國工作報告均全部公開，乃因該工作報告之建議
      均無再檢討之必要，故予以公開。」云云，惟查，農糧署
      依92年「收集泰國、越南敏感性農產品產銷資料出國工作
      報告」之檢討與建議，經檢討後指示鑑定小組發表「如何
      由外觀區別本蒜與進口蒜」文章，以加強教育消費者辨別
      本土蒜；及於93年再次派員赴雲南、四川、廣西等地蒐集
      大蒜樣品及產銷資訊。該署又據93年「收集韓國、中國大
      陸大蒜產銷資料出國工作報告」之檢討與建議，經檢討後
      將「開發敏感性蔬菜（大蒜等）產地之鑑定方法」編列為
      該署94年度農業科技計畫研究重點之一，顯然，鑑定小組
      歷年之出國報告建議事項並非均無再檢討之必要。又縱被
      告機關所謂：「鑑定小組歷年之出國工作報告均全部公開
      ，乃因該工作報告之建議均無再檢討之必要，故予以公開
      。」屬實，惟查，依農委會98年度出國計畫執行情形報告
      表，其中有關本件「了解大蒜生產情形及搜集樣品」出國
      計畫之報告建議採納情形項下建議項數、已採行項數、未
      採行項數及研議中項數均空白。足證，本件系爭報告之建
      議亦無再檢討之必要，亦與被告機關所辯稱「鑑定小組歷
      年之出國工作報告均無再檢討之必要」並無不同，自應予
      以公開。況被告並無舉證「鑑定小組歷年之出國工作報告
      均全部公開，乃因該工作報告之建議均無再檢討之必要」
      以實其說，自有違行政訴訟法第136條準用民事訴訟法第
      277條「當事人主張有利於己之事實者，就其事實有舉證
      之責任。」之規定，被告機關所辯顯不足採。
（六）鑑定小組係由農業委員會召集所屬各試驗所及改良場之專
      業人員所組成；而執行協助鑑定作業係以該小組所蒐集各
      國大蒜品種、樣品及所建立之各國產銷資訊與品種特性調
      查報告之歷次出國報告，作為比對鑑定之依據。被告機關
      既派員參與鑑定小組之協助鑑定作業，明知非鑑定小組成
      員且為進口蒜商利益對立團體之臺灣蒜農協會亦派員參與
      鑑定作業，與鑑定小組成員共同參閱包括系爭報告及農糧
      署歷年4次出國報告為鑑定依據，共同執行鑑定作業，並
      於答復鑑定結果之電傳通聯單上表示意見。顯然，非鑑定
      小組成員之臺灣蒜農協會派員參與鑑定作業，並可參閱包
      括系爭報告，惟並未對於該小組協助鑑定作業，形成困難
      及妨害其公正性及客觀性。而原告並非鑑定小組成員，無
      法參與鑑定小組協助鑑定作業，縱使閱覽系爭報告，對於
      目前鑑定小組協助鑑定作業，自不可能因而形成困難及妨
      害其公正性及客觀性。被告機關主張本件系爭報告中屬機
      密部分，若予以公開，將致使目前鑑定小組協助鑑定作業
      ，形成困難及妨害其公正性及客觀性，即顯非合理，況對
      臺灣蒜農協會可公開，對原告卻不公開，有失公允。
（七）末按「憲法之平等原則要求行政機關對於事物本質上相同
      之事件作相同處理，乃形成行政自我拘束，惟憲法之平等
      原則係指合法之平等，不包含違法之平等。故行政先例需
      屬合法者，乃行政自我拘束之前提要件，憲法之平等原則
      ，並非賦予人民有要求行政機關重複錯誤之請求權。」最
      高行政法院93年判字第1392號判例參照。原告曾於97年間
      向農糧署申請閱覽、抄錄及複製「鑑定小組所蒐集各國大
      蒜之54個品種、110個樣品及所建立之各國產銷資訊與品
      種特性調查報告」，該署即以農糧生字第0971015894號函
      指示：「旨揭資訊係以出國報告方式製作，請至『政府出
      版資料回應網』/公務出國報告，輸入查詢詞『大蒜』，
      即可瀏覽及下載使用。」除此，該署更提供歷年4次指派
      鑑定小組成員出國蒐集大蒜產銷資訊之出國報告，包括檢
      討及建議、當事人圖相之附錄圖片等全部內容之全文紙本
      予原告。可見，該署依政府資訊公開法及行政院及所屬各
      機關出國報告綜合處理要點規定，將歷年4次指派鑑定小
      組成員出國研究及考察之出國報告電子檔，傳送至政府出
      版資料回應網主動公開；並依政府資訊公開法相關規定，
      提供政府資訊應用申請人全部內容之全文紙本已形成行政
      先例。本質上，系爭報告與前開農糧署歷年4次指派鑑定
      小組成員出國研究或考察之出國報告並無不同；且原告亦
      皆依法申請閱覽、抄錄及複製系爭報告及前揭農糧署歷年
      4次出國報告。除非，被告機關能舉證農糧署將歷年4次指
      派鑑定小組成員出國研究及考察之出國報告主動公開；及
      該署將歷年4次出國報告全文提供予申請人閱覽、抄錄及
      複製均屬違法，否則，被告機關即應受前述行政先例所形
      成行政自我拘束，本於憲法之平等原則，對於事物本質上
      相同之事件作相同處理，應提供該系爭報告全文予原告閱
      覽、抄錄及複製，始不違憲法之平等原則等情，並聲明求
      為判決訴願決定及原處分均撤銷，被告機關並應交付系爭
      報告全文予原告閱覽、抄錄及複製。
四、被告則以：
（一）按檔案法第17條規定：「申請閱覽、抄錄或複製檔案，應
      以書面敘明理由為之，各機關非有法律依據不得拒絕。」
      同法第18條規定「檔案有下列情形之一者，各機關得拒絕
      前條之申請：一有關國家機密者。二有關犯罪資料者。三
      有關工商秘密者。四有關學識技能檢定及資格審查之資料
      者。五有關人事及薪資資料者。六依法令或契約有保密之
      義務者。七其他為維護公共利益或第三人之正當權益者。
      」次按政府資訊公開法第18條規定：「政府資訊屬於下列
      各款情形之一者，應限制公開或不予提供之：．．．三政
      府機關作成意思決定前，內部單位之擬稿或其他準備作業
      。但對公益有必要者，得公開或提供之。四政府機關為實
      施監督、管理、檢（調）查、取締等業務，而取得或製作
      監督、管理、檢（調）查、取締對象之相關資料，其公開
      或提供將對實施目的造成困難或妨害者。．．．六公開或
      提供有侵害個人隱私、職業上秘密或著作權人之公開發表
      權者。但對公益有必要或為保護人民生命、身體、健康有
      必要或經當事人同意者，不在此限。政府資訊含有前項各
      款限制公開或不予提供之事項者，應僅就其他部分公開或
      提供之。」按政府資訊公開制度，係為便利人民共享及公
      平利用政府資訊，保障人民知的權利，增進人民對公共事
      務之瞭解、信賴及監督，並促進民主參與而設，是其公開
      之對象為一般人民，該政府資訊之公開除依政府資訊公開
      法應主動公開者外，應由人民依其程序，申請政府機關提
      供，倘有法定情形，政府機關亦得不予提供或限制提供。
      本件係原告主動申請要求被告機關提供系爭報告，被告機
      關收受後即轉請農糧署及相關業務單位處理，並經前揭單
      位函覆要求被告機關，應依「機關檔案作業手冊」第21章
      「應用」第21.3.3.2條規定，檔案不宜公開之部分，應抽
      離、適當隱藏或遮蓋後影印提供應用。被告機關即依前揭
      方式於98年11月18日以農中改作改字第098280851號函提
      供系爭報告之節錄文1冊，其中涉及政府資訊公開法第18
      條不公開部分則註記「節錄本空白部分為機密不公開」而
      未提供。
（二）原告訴稱被告機關歷年4次指派鑑定小組成員出國蒐集大
      蒜產銷資訊之出國報告，包括檢討與建議、當事人圖相之
      附錄圖片等全部內容之全文紙本，惟本次提供之系爭報告
      係節錄本有違憲法平等原則云云，惟查：
   1、農糧署歷年派鑑定小組成員出國蒐集大蒜產銷資訊之出國
      報告電子檔固有於政府出版資料回應網公開，然本次系爭
      報告於製作完成後，於出國報告審核表中之「計畫主辦機
      關審核意見欄第9點」並未勾選，意即表示系爭報告不採
      行公開發表。基此，雖之前之報告採公開發表，然不代表
      已形成工作報告應予公開之先例。
   2、況之前報告內容全部公開係因工作報告之建議已無就各該
      個案再檢討之必要，故予公開。至於原告所稱：「農糧署
      依92年『收集泰國、越南敏感性農產品產銷資料出國工作
      報告』之檢討與建議，經檢討後指示鑑定小組發表『如何
      由外觀區別本蒜與進口蒜』文章；及於93年再次派員赴雲
      南、四川、廣西等地蒐集大蒜樣品及產銷資訊。又據93年
      收集韓國、中國大陸大蒜產銷資料出國工作報告之檢討與
      建議，經檢討後將『開發敏感性蔬菜（大蒜等）產地之鑑
      定方法』編列為該署94年度農業科技計畫研究重點之一」
      云云，然查，原告所述僅為其個人臆測之詞，並無證據足
      證其所指各該個案於公開後仍有檢討之必要，並於檢討後
      被告指示鑑定小組發表文章、再次派員蒐集資訊抑或經檢
      討後編列為研究重點等事實。而本件系爭報告未公開之部
      分內容及建議事項針對進口大蒜之管理及協助鑑定作業之
      調查確有呈裁核之必要，故未全部公開，是未公開之理由
      實基於此。
   3、況依法務部法律決第0950009957號函說明三：「次按人民
      申請政府資訊時，是否具備政府資訊公開法第18條規定之
      限制公開或不予提供情形，應由該資訊持有機關本於職權
      認定，並此敘明。」本件被告機關係本於職權依法限閱，
      並無違反平等原則或相關法令之規定，原告執此認不予公
      開違反相關法律規定云云，並無理由。
（三）本案訴願決定業就被告機關之系爭報告全文與原告所取得
      部分不予公開之節錄本內容比對，並作成訴願決定認：被
      告機關所為註記「節錄本空白部分」確實符合政府資訊公
      開法第18條第1項第3、4、6款規定，訴願決定並無違誤。
（四）原告另訴稱被告機關於訴願答辯狀自承系爭報告檔案屬政
      府資訊公開法第7條第5款規定，應主動公開之政府資訊，
      並明知本件共同出國當事人均知曉並同意將有當事人圖相
      之附錄圖片編於本件系爭報告中，本應主動公開云云。然
      查，被告機關於訴願答辯狀並無如同原告所述之自承屬應
      主動公開之政府資訊。況共同出國當事人固知曉並同意將
      有當事人圖相之附錄圖片編於系爭報告，然不代表被告機
      關即應主動公開供人閱覽，被告機關仍得本於職權認定是
      否公開或限制公開，否則即無政府資訊公開法第18條規定
      之必要。且縱認屬政府資訊公開法第7條之應主動公開之
      資訊，惟該法第7條條文開宗明義即謂：「下列政府資訊
      ，除依第十八條規定限制公開或不予提供者外，應主動公
      開」，故仍有例外，本件系爭報告未公開部分即屬例外。
（五）至於本件系爭報告第11頁圖15、第12頁圖19、第17頁圖22
      、24、26；第18頁圖30；第19頁圖38等圖片中，均攝有他
      人之影相，何以公開並提供予原告，原因在於前揭圖片中
      之他人影相，並非本件赴越南參與雜糧蔬菜特作協助鑑定
      小組三名成員之一，而屬當地之蒜農或其他當地人員，故
      認無拒絕提供之必要而予以提供。惟就未提供之空白部分
      照片，均係涉及本件赴越南參與雜糧蔬菜特作協助鑑定小
      組三名成員之圖相，且因原告之前即曾多次至被告機關處
      散發不當言論，故為保護該三人之個人隱私，並避免該三
      人受不必要之騷擾，爰於提供照片時，就涉及該三人部分
      之圖相均予以空白遮掩。至於系爭報告審核表第6、7點即
      「送本機關參考或研辦」及「送上級機關參考」部分，被
      告機關副研究員郭孚燿於前往越南調查及蒐集大蒜樣品返
      國並製作完成系爭報告後，即簽請核閱並於審查表簽章後
      ，准予上網登錄及印刷裝訂，並函送農委會。嗣經各級主
      管及科室於98年9月21日簽核後，即將該報告依規定上網
      登錄供公務機關參考，並印刷裝訂後存於被告機關處供內
      部人員參考，被告機關另於98年9月22日以農中改行字第
      0982806478號函檢陳本件系爭報告一式2份予上級機關農
      委會。經該機關承辦人員於函上批示：「本出國報告因屬
      機密性質，擬退回原主辦機關自行保存」，經農委會退回
      被告機關並指示由被告機關自行保存。本件系爭報告既經
      農委會於收受後裁示告因屬機密性質，擬退回原主辦機關
      自行保存，所以系爭報告係經農委會認定屬機密性質，而
      不予公開，並無違誤。如依原告所言，系爭報告主辦機關
      為農委會，而非被告機關，則原告應向農委會提出申請，
      而非向被告機關申請。
（六）又原告訴稱系爭報告是否確已依法核定為機密，行政法院
      應對系爭報告核列機密是否合法適切，進行實質審查云云
      。惟查，本件限閱之簽呈業已附於原處分卷內，原告閱卷
      即明，本件限閱理由並非因核定為有關國家之機密，並無
      原告所稱應由行政法院對系爭報告之「核列機密是否合法
      適切」，加以實質審查之必要。再依行政院農委會91年2
      月26日函所附研商「雜糧蔬菜特作協助鑑定小組」運作事
      宜會議紀錄，可見雜糧蔬菜特作協助鑑定小組關於大蒜之
      成員為農業試驗所、臺中區農業改良場、臺南區農業改良
      場，該會議紀錄決議事項經指派被告機關為「雜糧蔬菜特
      作協助鑑定小組(四)大蒜」成員之一，故被告機關確為協助
      鑑定小組成員，並非如原告所稱為鑑定專家始為鑑定小組
      成員。至於原告指稱本件係授權農糧署決行云云，應僅限
      於農委會98年4月22日農授糧字第0981043924號函所示變
      更行程部分。關稅總局就查獲疑似走私農產品時，若遇爭
      議案件為求時效以避免保管走私農產品之困擾，查緝單位
      通常會逕以函詢農委會相關單位，而各有關單位於臨時接
      獲各種不同鑑定案件時亦常難以有效鑑別，故方有上揭鑑
      定小組之成立，該各小組成立後，被告機關所負責者在於
      協助查緝單位鑑定所移送之疑似走私農產品，而為鑑於方
      便辯識，方有赴各產地進行瞭解作物生產情形及蒐集樣品
      之考察，並於考察後返國製作工作報告。本件系爭報告之
      內容未公開部分係涉及管理、檢查、取締對象之相關資料
      ，故不宜公開閱覽而有限閱之必要等語，資為抗辯，並聲
      明求為判決駁回原告之訴。
五、兩造之爭點：
    原告向被告申請閱覽、抄錄、複製系爭報告，被告僅給予節
    錄本，就系爭報告部分內容及檢討建議註記「節錄本空白部
    分為機密不公開」，是否具有政府資訊公開法第18條第3、4
    、6款不予提供之情形？
六、經查：
（一）按主權在民，民主法治國家一切機關及人員之設置，都是
      為人民而存在。既然主權在民，則舉凡政府依職權作成、
      取得或保管而與人民權益攸關之施政、措施及其他相關之
      食、衣、住、行、育、樂等政府資訊，政府有責任使人民
      知悉、共享，並擴展人民知的領域，提升其身、心生活品
      質及競爭力；人民亦有獲悉、享有、利用該項資訊之權利
      。尤以現代交通、資訊日益發展，天涯比鄰，地球已成一
      村，前揭相關資訊，政府更有積極蒐集、掌握，避免資訊
      過時，予以適時主動公開之必要。緣此，政府乃於94年12
      月28日制定公布（自公布日施行）政府資訊公開法一種，
      凡六章，計24條，依序為第一章「總則」、第二章「政府
      資訊之主動公開」、第三章「申請提供政府資訊」、第四
      章「政府公開資訊之限制」、第五章「救濟」、第六章「
      附則」，相關規定為第1條：「為建立政府資訊公開制度
      ，便利人民共享及公平利用政府資訊，保障人民知的權利
      ，增進人民對公共事務之瞭解、信賴及監督，並促進民主
      參與，特制定本法。」第2條：「政府資訊之公開，依本
      法之規定。但其他法律另有規定者，依其規定。」第3條
      ：「本法所稱政府資訊，指政府機關於職權範圍內作成或
      取得而存在於文書、圖畫、照片、磁碟、磁帶、光碟片、
      微縮片、積體電路晶片等媒介物及其他得以讀、看、聽或
      以技術、輔助方法理解之任何紀錄內之訊息。」第4條：
      「（第1項）本法所稱政府機關，指中央、地方各級機關
      及其設立之實（試）驗、研究、文教、醫療及特種基金管
      理等機構。（第2項）受政府機關委託行使公權力之個人
      、法人或團體，於本法適用範圍內，就其受託事務視同政
      府機關。」第5條：「政府資訊應依本法主動公開或應人
      民申請提供之。」第6條：「與人民權益攸關之施政、措
      施及其他有關之政府資訊，以主動公開為原則，並應適時
      為之。」第7條：「（第1項）下列政府資訊，除依第十八
      條規定限制公開或不予提供者外，應主動公開：．．．五
      施政計畫、業務統計及研究報告。六．．．（第2項）前
      項第五款所稱研究報告，指由政府機關編列預算委託專家
      、學者進行之報告或派赴國外從事考察、進修、研究或實
      習人員所提出之報告。（第3項）．．．。」第8條：「（
      第1項）政府資訊之主動公開，除法律另有規定外，應斟
      酌公開技術之可行性，選擇其適當之下列方式行之：一刊
      載於政府機關公報或其他出版品。二利用電信網路傳送或
      其他方式供公眾線上查詢。三提供公開閱覽、抄錄、影印
      、錄音、錄影或攝影。四舉行記者會、說明會。五其他足
      以使公眾得知之方式。（第2項）前條第一項第一款之政
      府資訊，應採前項第一款之方式主動公開。」第12條：「
      （第1項）政府機關應於受理申請提供政府資訊之日起十
      五日內，為准駁之決定；必要時，得予延長，延長之期間
      不得逾十五日。（第2項）前項政府資訊涉及特定個人、
      法人或團體之權益者，應先以書面通知該特定個人、法人
      或團體於十日內表示意見。但該特定個人、法人或團體已
      表示同意公開或提供者，不在此限。（第3項）前項特定
      個人、法人或團體之所在不明者，政府機關應將通知內容
      公告之。（第4項）第二項所定之個人、法人或團體未於
      十日內表示意見者，政府機關得逕為准駁之決定。」第16
      條第3項：「政府機關全部或部分駁回提供、更正或補充
      政府資訊之申請時，應以書面記明理由通知申請人。」第
      18條：「（第1項）政府資訊屬於下列各款情形之一者，
      應限制公開或不予提供之：一經依法核定為國家機密或其
      他法律、法規命令規定應秘密事項或限制、禁止公開者。
      二公開或提供有礙犯罪之偵查、追訴、執行或足以妨害刑
      事被告受公正之裁判或有危害他人生命、身體、自由、財
      產者。三政府機關作成意思決定前，內部單位之擬稿或其
      他準備作業。但對公益有必要者，得公開或提供之。四政
      府機關為實施監督、管理、檢（調）查、取締等業務，而
      取得或製作監督、管理、檢（調）查、取締對象之相關資
      料，其公開或提供將對實施目的造成困難或妨害者。五有
      關專門知識、技能或資格所為之考試、檢定或鑑定等有關
      資料，其公開或提供將影響其公正效率之執行者。六公開
      或提供有侵害個人隱私、職業上秘密或著作權人之公開發
      表權者。但對公益有必要或為保護人民生命、身體、健康
      有必要或經當事人同意者，不在此限。七個人、法人或團
      體營業上秘密或經營事業有關之資訊，其公開或提供有侵
      害該個人、法人或團體之權利、競爭地位或其他正當利益
      者。但對公益有必要或為保護人民生命、身體、健康有必
      要或經當事人同意者，不在此限。八為保存文化資產必須
      特別管理，而公開或提供有滅失或減損其價值之虞者。九
      公營事業機構經營之有關資料，其公開或提供將妨害其經
      營上之正當利益者。但對公益有必要者，得公開或提供之
      。（第2項）政府資訊含有前項各款限制公開或不予提供
      之事項者，應僅就其他部分公開或提供之。」前開第1條
      立法理由（下同）載明：「二政府施政之公開與透明，乃
      國家邁向民主化與現代化的指標之一，為保障人民知的權
      利，本於『資訊共享』及『施政公開』之理念，制定本法
      以便利人民公平利用政府依職權所作成或取得之資訊，除
      增進一般民眾對公共事務之瞭解、信賴及監督外，更能促
      進民主之參與。」第2條載稱：「現行法律中並不乏有關
      政府資訊公開之規定，例如：公司法第三百九十三條第三
      項規定，公司左列登記事項，主管機關應予公開，任何人
      得向主管機關申請查閱或抄錄；商業登記法第十八條規定
      ，已登記之事項，所在地主管機關應公告之規定；法院組
      織法第八十三條規定，各級法院及分院應定期出版公報，
      刊載裁判書全文；民事訴訟法第二百四十二條規定，當事
      人或第三人請求閱覽、抄錄或攝影卷內文書之規定；刑事
      訴訟法第三十三條及第三十八條規定，辯護人或代理人檢
      閱、抄錄或攝影卷宗及證物之規定；檔案法第十七條及第
      二十二條規定，申請閱覽、抄錄或複製檔案等。為明定本
      法與其他法律之適用關係，『將本法定位為普通法』，『
      其他法律對於政府資訊之公開另有規定者，自應優先適用
      』。」第6條、第7條依序記載：「舉凡與人民權益攸關之
      施政、措施及其他有關之政府資訊，因對人民之影響至深
      且鉅，故有主動公開之必要，並為使人民得以適時掌握資
      訊，避免資訊過時，故明定應適時為之。惟該政府資訊如
      有第十八條第一項各款應限制公開或不予提供之情形者，
      仍應依該條規定辦理，自不待言。」「一明定主動公開政
      府資訊之範圍及其方式。其中法規命令、行政指導有關文
      書、施政計畫、業務統計、『研究報告』、預算及決算書
      、書面之公共工程及採購契約、支付或接受之補助以及合
      議制機關之會議紀錄等，依行政程序法第四十五條之規定
      【按：本條原規定：「（第1項）行政機關『持有或保管
      』之下列資訊，應主動公開。但涉及國家機密者，不在此
      限︰一法規命令。二行政指導有關文書。三許（認）可條
      件之有關規定。四施政計畫、業務統計及『研究報告』。
      五預算、決算書。六公共工程及採購契約、對外關係文書
      。七接受及支付補助金。八合議制機關之會議紀錄。（第
      2項）前項各款資訊之主動公開，應以刊載政府公報或其
      他適當之方式，適時公布。」嗣於94年12月28日制定公布
      政府資訊公開法同日刪除公布本條條文】，除涉及國家機
      密外，均屬主動公開之項目，自宜於本法納入。二．．．
      七為避免適用上產生困擾，爰於第二項及第三項就本條相
      關名詞加以定義，『此等規定與現行行政資訊公開辦法之
      規定相同』，併此敘明。」又檔案法第1條、第2條、第17
      至19條規定：「（第1項）為健全政府機關檔案管理，促
      進檔案開放與運用，發揮檔案功能，特制定本法。（第2
      項）本法未規定者，適用其他法令規定。」「本法用詞，
      定義如下：一政府機關：指中央及地方各級機關（以下簡
      稱各機關）。二檔案：指各機關依照管理程序，而歸檔管
      理之文字或非文字資料及其附件。三國家檔案：指具有永
      久保存價值，而移歸檔案中央主管機關管理之檔案。四機
      關檔案：指由各機關自行管理之檔案。」「申請閱覽、抄
      錄或複製檔案，應以書面敘明理由為之，各機關非有法律
      依據不得拒絕。」「檔案有下列情形之一者，各機關得拒
      絕前條之申請：一有關國家機密者。二有關犯罪資料者。
      三有關工商秘密者。四有關學識技能檢定及資格審查之資
      料者。五有關人事及薪資資料者。六依法令或契約有保密
      之義務者。七其他為維護公共利益或第三人之正當權益者
      。」「各機關對於第十七條申請案件之准駁，應自受理之
      日起三十日內，以書面通知申請人。其駁回申請者，並應
      敘明理由。」其施行細則第17條規定：「（第1項）依本
      法第十七條規定申請閱覽、抄錄或複製檔案，以案件或案
      卷為單位。（第2項）檔案內容含有本法第十八條各款所
      定限制應用之事項者，應僅就其他部分提供之。（第3項
      ）檔案應用，以提供複製品為原則；有使用原件之必要者
      ，應於申請時記載其事由。」綜合上開規定可知，政府資
      訊公開法係「為建立政府資訊公開制度，便利人民共享及
      公平利用政府資訊，保障人民知的權利，增進人民對公共
      事務之瞭解、信賴及監督，並促進民主參與」而設，故凡
      與人民權益攸關之施政、措施及其他有關之政府資訊，除
      具有前揭政府資訊公開法第18條所定應限制公開或不予提
      供之情形外，政府均應斟酌公開技術之可行性，選擇適當
      之方式，適時主動公開，或應人民申請提供之；倘人民依
      法申請政府機關提供其「持有」或「保管」之政府資訊，
      該受理申請之政府機關即應於前述規定期間內為准駁之決
      定；如申請提供之政府資訊中含有政府資訊公開法第18條
      第1項各款規定不予提供之事項者，應僅就其他部分提供
      之；而政府機關全部或部分駁回提供之申請時，應以書面
      記明理由通知申請人。又政府資訊公開法於立法當時，依
      本法第2條立法理由，已將之「定位為普通法」，是「其
      他法律對於政府資訊之公開另有規定者，自應優先適用」
      。次按「機關檔案管理作業手冊」第21章「應用」規定：
      21.1「範圍：民眾向各機關申請閱覽、抄錄、或複製檔案
      及機關提供應用服務推廣之相關作業及程序，包括檔案應
      用申請、申請審核及回覆、準備檔案、閱覽抄錄或複製檔
      案、還卷、檔案應用服務推廣及調查統計事項」；21.2「
      主要適用法令：．．．21.2.2政府資訊公開法．．．」；
      21.3「處理步驟：21.3.1檔案應用申請。．．．21.3.1.2
      閱覽、抄錄或複製機關檔案，應事先填具申請書（參考範
      例如表21-1【按即本件原告申請書-被告答辯狀附資料第7
      頁】）後，向各機關提出申請，申請書應載明下列事項．
      ．．。21.3.2.4．．．檔案應用准駁應依檔案法第18 條
      、政府資訊公開法第18條、行政程序法第46條及其他法令
      之規定辦理。21.3.2.5受理單位應就檔案內容得否提供應
      用先擬妥審核通知書併同申請審核表，必要時簽會該檔案
      所涉業務單位，徵詢其意見；檔案如有應限制公開或提供
      之部分，應先予註記後，陳本機關長官批示。．．．。21
      .3.3.2核准應用之檔案如僅其中一部分有應限制公開或提
      供之情形，應採『分離原則』，去除不得公開部分，就其
      他部分公開或提供之。紙質類檔案在不影響內容判讀原則
      下，得以下列方式處理：1.檔案可拆卷者，將不宜公開之
      部分抽離後提供應用。2.檔案不可拆卷者，將不宜公開之
      部分適當隱藏或遮蓋後影印提供應用。受理單位應將檔案
      部分抽離或遮蓋情形註記於檔案應用簽收單告知申請人（
      參考範例，如表21-4【按即訴願卷第49頁所附被告機關檔
      案應用簽收單】）。
（二）本件原告於98年10月20日向被告機關填具「檔案應用申請
      書」（按即前開範例表21-1），載明檔號「C00000000」
      、案由「赴越南瞭解大蒜生產情形並蒐集樣品工作報告」
      （下稱系爭報告）、申請項目「閱覽、抄錄、複製、攝影
      」，因被告機關持有、保管之系爭報告乃農委會（授權農
      糧署決行）以98年4月22日農授糧字第0981043924號函（
      本院卷第123頁）指派被告臺中區農業改良場郭孚燿副研
      究員及臺南區農業改良場陳水心技佐、鳳山熱帶園藝試驗
      分所林楨祐助理研究員等3人共同出國所撰寫提出，被告
      機關乃以98年11月2日農中改作改字第0982807564號函徵
      詢農糧署、臺南區農業改良場、鳳山熱帶園藝試驗分所意
      見，經臺南區農業改良場98年11月5日農南改義字第09829
      06434號函復：「．．．同意貴場依規定提供相關資料」
      、鳳山熱帶園藝試驗分所98年11月10日農試鳳蔬字第0980
      002942號函復：「主旨：有關李志仁君申請應用『赴越南
      瞭解大蒜生產情形並蒐集樣品工作報告』乙案，同意依建
      議僅提供未涉業務機密之節錄文。說明：．．．三建議應
      由『雜糧蔬菜特作協助鑑定小組』之業管單位農糧署統籌
      對外函復，以維原成立本小組之架構」、農糧署98年11月
      12日農糧生字第0981024688號函復：「主旨：有關李志仁
      君申請應用行政院農委會『雜糧蔬菜特作協助鑑定小組』
      ，於本（98）年6月15日至21日『赴越南瞭解大蒜生產情
      形並蒐集樣品工作報告』案，復如說明，請查照。說明：
      ．．．二依『機關檔案管理作業手冊』第21章『應用』第
      21.3.3.2條規定，檔案不宜公開部分，應抽離、適當隱藏
      或遮蓋後影印提供應用，並將各該部分註記於檔案應用簽
      收單告知申請人。三本案請本諸權責核處」各等語（被告
      答辯狀附資料第8-10頁）；被告機關乃在系爭報告「檔案
      應用簽收單」（按即前揭範例附表21-4）填載「應用方式
      ：複製」、備註欄註記「第11頁圖17、第12頁圖20遮掩其
      他當事人圖像。第12、13、14、15頁遮掩業務機密資料。
      第18頁圖29遮掩其他當事人圖像。第20、21頁遮掩業務機
      密資料（按：本報告全部頁數計21頁）」簽核後，於98年
      11月18日以農中改作改字第0982808051號函復（按即系爭
      處分）原告稱：「主旨：檢送『赴越南瞭解大蒜生產情形
      並蒐集樣品工作報告』節錄文乙冊供參考。請查收。說明
      ：一依據98年10月20日李志仁君『檔案應用申請書』（檔
      號C00000000）、農糧署98年11月12日農糧生字第0981024
      688號函、鳳試所98年11月10日農試鳳蔬字第0980002942
      號暨農南改義字第0982906434號函辦理。二本案依『檔案
      法』第3章第17、18、19條暨『機關檔案管理作業手冊』
      第21章第21.3.3.2條之規定處理。三檢送所申請『赴越南
      瞭解大蒜生產情形並蒐集樣品工作報告』節錄文乙冊敬請
      查收。四檢收後請於表21-4檔案應用簽收單，核章簽收後
      函送本場結案」等語（以上見被告答辯狀附資料第4、11
      頁及訴願卷第47頁）。原告不服被告機關僅提供節錄文之
      處分，提起訴願，訴願決定引據檔案法第17條、第18條及
      政府資訊公開法第18條第1項第3款、第4款第6款規定以查
      ：原告於98年10月20日向被告機關申請提供系爭報告之政
      府資訊，被告機關以98年11月18日農中改作改字第098280
      8051號函提供系爭報告之節錄文1冊，其中涉及機密部分
      則註記「節錄本空白部分為機密不公開」而未予提供。本
      案經審查對照卷附系爭報告之全文與前開原告所取得部分
      不予公開之節錄本內容，認為：一其中第11頁圖17、第12
      頁圖20及第18頁圖29等3處涉及其他當事人圖相而未予提
      供原告部分：因前揭圖片中攝有他人之影像，若予公開或
      提供，將有侵害該當事人個人隱私之虞，被告機關就此部
      分以空白遮掩未予提供原告，揆諸首揭政府資訊公開法第
      18條第1項第6款規定，尚無不合。二其中第12頁、第13頁
      、第14頁、第15頁、第20頁及第21頁涉及業務機密，未予
      提供原告部分：按「．．．本報告案內容除針對中國品種
      之大蒜在越南栽培生產情形及越南大蒜市場進行調查研究
      予以報告外，並依調查研究結果，針對進口大蒜之管理與
      『雜糧蔬菜特作協助鑑定小組』協助鑑定作業，進行檢討
      及建議。．．．『雜糧蔬菜特作協助鑑定小組』業務主管
      機關為本會農糧署，本項出國任務係依據本會98年4月22
      日農授糧字第0981043924號函核派。本場依法須製作出國
      報告，內容包括檢討及建議，所建議事項仍需農糧署裁核
      ，本場依職權認定報告中部分內容及建議事項針對進口大
      蒜之管理及協助鑑定作業之調整確有報呈農糧署裁核，等
      同建議政府機關作成意思之決定，本報告部分內容列為機
      密不予公開，乃依據政府資訊公開法第18條第1項第3款：
      政府機關作成意思決定前，內部單位之擬稿或準備作業。
      本報告中建議檢討事項，屬上述情形，且未涉及公益之必
      要性，因此不予公開。．．．『雜糧蔬菜特作協助鑑定小
      組』協助關稅總局鑑定進口或經查緝之大蒜，報告中未予
      提供部分屬上揭規定第4款情形，若予以公開，將致使目
      前『雜糧蔬菜特作協助鑑定小組』協助鑑定作業，形成困
      難及妨害其公正性及客觀性。．．．」等語，業經被告機
      關於答辯書中辯明在卷，被告機關既為系爭資訊之持有機
      關，其本於職權認定系爭工作報告之部分內容符合政府資
      訊公開法第18條第1項第3款及第4款規定，屬行政機關作
      成意思決定前，內部單位之準備文件，並認公開對鑑定小
      組協助鑑定業務，恐妨害其公正客觀性，其專業裁量自應
      予以尊重，被告機關否准提供此部分之資訊，揆諸首揭規
      定，並無不妥。所訴系爭工作報告既非政府機關做成意思
      決定前，內部單位之擬稿或其他準備作業，亦非取得或製
      作監督、管理、檢（調）查、取締對象之相關資料，被告
      機關援引政府資訊公開法第18條第3款、第4款規定主張本
      件系爭報告之檢討與建議部分為業務機密不予公開及不予
      提供應用，顯違背法令云云，核不足採。又所訴鑑定小組
      歷年出國工作報告中提出針對進口大蒜之管理及協助鑑定
      作業之檢討與建議部分，均全部公開，本件系爭報告亦為
      鑑定小組執行任務之必要資訊，再度派員前往越南瞭解當
      地大蒜之生產並蒐集樣品，其所提出之工作報告與前開歷
      年出國工作報告包括檢討與建議部分，亦應全部公開云云
      。按「雖政府機關人員出國報告之格式含有『檢討建議』
      一項，但並非所有均得公開。原告所訴鑑定小組歷年之出
      國工作報告均全部公開，乃因該工作報告之建議均無再檢
      討之必要，故予以公開。」等語，復經被告機關於答辯書
      中辯明在卷，所訴亦不足採等情，因認被告機關以系爭工
      作報告中部分資訊分別有政府資訊公開法第18條第1項第3
      款、第4款及第6款所定情形，而拒絕提供此部分予原告，
      核無違誤，將原處分應予維持，駁回訴願，揆諸前揭規定
      及說明，固非無見。
（三）惟查：
  １、系爭報告係農委會（授權農糧署決行）以98年4月22日農
      授糧字第0981043924號函（本院卷第123頁）指派被告臺
      中區農業改良場郭孚燿副研究員等3人赴越南蒐集大蒜樣
      品所製作，已如上述。該農委會第0981043924號函說明三
      並載明：「請依．．．計畫辦理，所需經費186千元，由
      本會國際處98年度相關預算支應」（本院卷第123頁）。
      而系爭報告製作完成後，經被告機關以98年9月22日農中
      改行字第0982806478號函報農委會稱：「主旨：檢陳本場
      副研究員郭孚燿（誤載為『郭孚耀』）『赴越南瞭解大蒜
      生產情形並蒐集樣品』出國報告一式2份，請鑑核。說明
      ：一依據鈞會97年4月23日農秘字第0970121242號函辦理
      。二本案出國報告資訊網系統識別碼為C00000000號」（
      本院卷第124頁）；經本院以99年10月15日中高行祥忠99
      訴00172字第0990002956號函農委會檢送該會97年4月23日
      農秘字第0970121242號函，並查復被告機關前揭函檢送該
      場上述出國報告之處理情形，暨該會認定系爭報告屬機密
      性質之理由及法令依據（本院卷第137頁），據農委會以
      99年10月21日農秘字第0990170349號函復稱：「．．．說
      明：．．．二本會97年4月23日農秘字第0970121242號函
      係轉行政院函頒『行政院及所屬各機關出國報告綜合處理
      要點』。三查前開要點第2點規定，各機關以政府經費派
      赴國外從事考察、進修、研究、實習及其他公務有關活動
      之人員，除屬機密性質外，應依本要點規定提出出國報告
      ；復查『機密檔案管理辦法』第5條規定，機密檔案目錄
      ，不予彙送公布；再查『政府資訊公開法』第18條第1項
      第4款規定，政府機關為實施監督、管理、檢（調）查、
      取締等業務，而取得或製作監督、管理、檢（調）查、取
      締對象之相關資料，其公開或提供將對實施目的造成困難
      或妨害者，應限制公開或不予提供之。四本會臺中區農業
      改良場研究員於98年赴越南了解大蒜生產情形，回國後所
      撰出國報告，事涉大蒜產業及大蒜進行作業流程，經本會
      臺中區農業改良場（資訊持有機關）本於職權。依政府資
      訊公開法第18條規定，認定係屬限閱（機密）。五本會臺
      中區農業改良場經於98年9月22日以農中改行字第0982806
      478號將上開出國報告函送本會，同時於公務出國報告資
      訊網內登陸出國各項資料並點選限閱（機密），故無公開
      之必要，本會隨即將上開報告退回該場自行保存」等語（
      本院卷第139、146頁）。而依「行政院及所屬各機關出國
      報告綜合處理要點」（以下稱「處理要點」）第1點至第8
      點依序規定：「為促進行政院與所屬各機關、機構、學校
      及公營事業（以下簡稱各機關）人員『出國所獲資訊廣泛
      流通，便利公眾共享』，特訂定本要點。」「各機關以『
      政府經費』派赴國外從事考察、進修、研究、實習及其他
      公務有關活動之人員（以下簡稱出國人員），除屬機密性
      質外，應依本要點規定提出出國報告。」「行政院研究發
      展考核委員會（以下簡稱行政院研考會）為『強化出國報
      告公開及利用』，並協助各機關自行統籌管理，應建置政
      府出版資料回應網公務出國報告專區．．．。」「各機關
      應指定專責人員使用資訊網，登錄本機關主辦之出國計畫
      相關資料，並統籌出國報告之審核、追蹤等管理事項。」
      「各機關應於每月月底前，將當月出國計畫相關資料登錄
      於資訊網。」「出國人員應於返國之日起三個月內將審核
      完成並奉核定之出國報告電子檔傳送至資訊網，並登錄出
      國報告相關資料。」「（第1項）考察、進修、研究、實
      習類別之出國報告，其內容架構應涵蓋目的、過程、心得
      及建議等要項，並依據出國報告電子檔規格辦理。（第2
      項）其他類別出國報告得由各機關自訂內容架構。」「各
      機關審核出國報告，應依據出國報告審核表項目辦理。出
      國人員應依審核結果，修正出國報告相關資料，再行依行
      政程序陳核。」準此，前揭處理要點乃行政院為促進其所
      屬各機關人員出國所獲資訊廣泛流通，便利公眾共享而訂
      定；且為強化出國報告公開及利用，行政院研考會應建置
      政府出版資訊回應網公務出國報告專區；各機關應將審核
      完畢內容架構涵蓋目的、過程、心得及建議等要項之出國
      報告傳送至資訊網，並登錄出國報告相關資料。綜觀農委
      會98年4月22日農授糧字第0981043924號函（其說明三載
      明系爭報告所需經費186千元由該會國際處98年度相關預
      算支應）、被告機關98年9月22日農中改行字第098280647
      8號函（說明一明載系爭報告係依據農委會97年4月23日農
      秘字第0970121242號函檢送之「處理要點」辦理）等情，
      顯見被告機關系爭工作報告乃屬政府資訊公開法第7條第5
      款所稱「研究報告」，且經依照管理程序歸檔之政府資訊
      無疑，故除該報告有政府資訊公開法第18條或檔案法第18
      條限制公開或不予提供者外，應予主動公開。
  ２、次查，政府資訊公開法第18條第1項第3款規定「政府機關
      作成意思決定前，內部單位之擬稿或其他準備作業」，除
      對公益有必要者外，應限制公開或不予提供，乃因政府內
      部單位的擬稿、準備作業，於未正式作成意思決定前，均
      非屬確定事項，故不宜公開或提供，以避免引起外界之誤
      解、衍生爭議與困擾；而所指「意思決定前內部單位之擬
      稿或其他準備作業」文件，係指函稿、簽呈或會辦意見等
      行政機關內部作業等文件而言，倘僅屬機關內部單位為擬
      稿或其他準備作業所蒐集、參考之相關資訊文件，因非（
      或等同）函稿、或簽呈意見本身，自不得引據前開政府資
      訊公開法第18條第1項第3款規定限制公開或不予提供。系
      爭工作報告係以政府經費派赴國外考察返國後撰寫完成，
      該報告依據前揭處理要點（第7點）規定，其內容架構本
      應涵蓋目的、過程、心得及「建議」等要項，若其報告「
      即為」或「等同」機關作成意思決定前內部單位之擬稿，
      則政府資訊公開法第7條第1項第5款及前揭「處理要點」
      規定「出國所獲資訊廣泛流通，便利公眾共享」，將成為
      具文。又關稅法第28條規定：「海關對進口貨物原產地之
      認定，應依原產地認定標準辦理，必要時，得請納稅義務
      人提供產地證明文件。在認定過程中如有爭議，納稅義務
      人得請求貨物主管機關或專業機構協助認定，其所需費用
      統由納稅義務人負擔。」再行政院於89年12月治安會報指
      示「對市面上非法大陸農產品如何認定，請農委會提供相
      關資訊作為查緝人員執行任務之參考」。為提升鑑定成效
      ，農委會曾於90年7月19日召開「研商加強查緝農產品走
      私進口之具體措施事宜會議」決議成立稻米、水果花卉、
      雜糧蔬菜特作、林產品、畜產品、漁產品等六個協助鑑定
      小組，其中由中部辦公室成立「雜糧蔬菜特作協助鑑定小
      組」，負責協助查緝單位所移送之疑似走私農產品；嗣農
      委會並於91年2月5日召開「雜糧蔬菜特作協助鑑定小組」
      運作事宜，會中決議：「一中部辦公室成立之『雜糧蔬菜
      特作協助鑑定小組』仍由．．．負責聯繫處理查緝單位請
      求協助鑑定之事宜。二為利『雜糧蔬菜特作協助鑑定小組
      』之運作，其基本成員依作物別『請本會試驗場所等指派
      專家擔任』，各項作物協助鑑定專家以不少於三人為原則
      ，其分工組成如下：．．．(四)大蒜：農業試驗所一人、臺
      中區農業改良場一人、臺南區農業改良場一人。．．．四
      各產業之作物專家除『前述相關試驗所推薦之專家』外，
      必要時得另邀學術研究單位及『產業協會人員』協助，『
      並請各產業協會協助蒐集有關國外品種資訊（相片、實物
      識別特徵等）供本會及各試驗場所研訂鑑定標準作業程序
      參考。五中部辦公室之聯絡人（或第一、第二順位代理人
      ）於接獲查緝單位函詢協助之案件時，即聯絡相關業務科
      以密件函請或傳真前列各負責單位，轉交協助鑑定小組專
      家協助鑑定，所鑑定結果填送鑑定報告以密件函送中部辦
      公室，據以填製電傳通聯單函復查緝單位，並副知國際合
      作處」（本院卷第88至93頁）。復依被告機關以原處分提
      供與原告之系爭工作報告節錄文第1頁記載本報告共21頁
      ，內容摘要載稱：「為建立『雜糧蔬菜特作協助鑑定小組
      』執行任務之必要資訊及落實產地管理，乃前往越南瞭解
      當地大蒜之生產。小組成員於2009年6月17日於越南．．
      ．等地進行實地調查，於該時間點在上述四個地點，確有
      栽培自中國引進之嘉定蒜。．．．。中國進口之大蒜於越
      南市場之佔有率達50％，越南為中國蒜第三大進口國，且
      價格較當地生產之大蒜便宜20-30％，因此仍有轉口貿易
      之潛在性存在，仍需加強產地之查核管理」等語。第2頁
      為目次，依序為：一緣起及目的（第3頁）；二執行期間
      （第4頁）；三工作行程（第4頁）；四工作成果（第5-19
      頁）；五檢討與建議（第20-21頁）。前開第3頁「緣起及
      目的」載述：「我國在加入WTO之後長期面對全球貿易自
      由化及WTO規範之壓力下，農產品之輸入面臨需逐步開放
      ，惟為保護我國部分農產品產業，乃針對中國所生產之產
      品予以限制進口，大蒜為受限制農產品當中之一項。．．
      ．。我國大蒜之進口僅限制自中國進口，而未限制由其他
      地區、國家輸入。由於利潤之誘使，常有進口業者將中國
      生產之大蒜，以開具其他地區、國家之【原產地證明】混
      充進口至我國，致使在產地之驗證上造成諸多困難。進口
      物品產地之認定乃海關驗放之權責，原本亦有產地認定審
      議委員會之設置，但其後因故而裁撤該審議委員會。農產
      品產地之認定則經行政院會之協議由前行政院農業委員會
      中部辦公室，依91年2月5日農授中字第0911076085號函會
      議及91年2月16日農授中字第0911076145號函決議設置『
      雜糧蔬菜特作協助鑑定小組』，協助產地之認定，但執行
      以來仍產生許多之爭議，為落實【產地之管理】，而有此
      次前往越南瞭解越南當地大蒜之生產」等語。徵諸上揭系
      爭工作報告之敘述可知，農委會指派被告機關副研究員郭
      孚燿等3人赴越南考察蒐集大蒜樣品，並瞭解越南當地生
      產大陸地區嘉定蒜之情形，係為協助海關對於業者進口大
      蒜原產地之認定，該出國考察後撰寫完成之系爭工作報告
      ，應屬判斷、區別大陸地區嘉定蒜及其他地區、國家大蒜
      之一般性資訊，其考察成果如與公開，除可供大蒜進口業
      者利用、認識限制進口之大陸地區嘉定蒜之特徵，避免違
      法進口，且政府提供系爭資訊，亦可作為海關查獲違法進
      口嘉定蒜業者是否具有故意過失責任之參考外；亦可便利
      一般消費民眾共享，而有利於購買合法進口之大蒜，落實
      政府限制進口大陸地區大蒜（農產品）之政策。參以「雜
      糧蔬菜特作協助鑑定小組」之運作，其基本成員依作物別
      除由被告等指派（推薦）專家擔任外；必要時並得另邀學
      術研究單位及「產業協會人員」協助，「並請各產業協會
      協助蒐集有關國外品種資訊（相片、實物識別特徵等）」
      供農委會及其所屬各試驗場所研訂鑑定標準作業程序之參
      考；且協助鑑定小組係於接獲查緝單位（海關）具體個案
      時，始以密件方式組成並協助鑑定；而被告機關等試驗場
      所既得依據各作物別產業協會協助蒐集之有關國外品種含
      「相片、實物識別特徵」等，供農委會及其所屬各試驗場
      所研訂鑑定標準作業程序之參考；出國報告依據前揭處理
      要點（第7點）其內容架構本應涵蓋目的、過程、心得及
      「建議」等要項等各情，益見系爭出國工作報告其公開或
      提供對實施目的-落實大蒜產地之管理與取締，不致造成
      困難或妨礙。末查，依上開說明，系爭工作報告係由農委
      會國際處98年度相關預算支應，依規定應予主動公開流通
      ，供民眾共享，被派赴出國之被告機關副研究員郭孚燿等
      3人熟知出國報告應依規定主動上網公開，仍將考察過程
      拍攝之個人相片編列在出國報告內，已可推知其等有事前
      同意公開伊等影像之意思；縱認尚難憑此推知郭孚燿等3
      人有事前同意公開其等影像，被告機關亦應依據政府資訊
      公開法第12條第2至4項（即先以書面通知其等於10日內表
      示意見等；或僅遮蓋該3人影像部分）辦理，被告機關未
      依該項規定程序辦理，即逕行將系爭報告中第11頁圖17、
      第12頁圖20、第18頁圖29等3處全部遮蓋空白，亦有未合
      。
  ３、綜上所述，被告機關原處分認系爭工作報告中部分資訊分
      別有政府資訊公開法第18條第1項第3款、第4款及第6款情
      形而拒絕提供其中第11頁圖17、第12頁圖20、第18頁圖29
      等3處，及第12頁、第13頁、第14頁、第15頁、第20頁、
      第21頁，尚嫌違誤，訴願決定以前揭理由遞予維持，亦有
      未合。原告訴訟論旨均求予撤銷，為有理由，應由本院將
      訴願決定及原處分均撤銷；又人民申請提供政府資訊時，
      是否具備政府資訊公開法第18條規定限制公開或不予提供
      之情形，涉及持有、保管系爭資訊之被告機關行政裁量決
      定，爰依行政訴訟法第200條第4款規定，判命被告機關應
      依本判決之法律見解，對於原告98年10月20日申請閱覽、
      抄錄及複製「赴越南瞭解大蒜生產情形並蒐集樣品工作報
      告」之資訊，作成決定，以符法制；原告逾此請求部分（
      原告聲明被告機關應交付系爭報告全文予原告閱覽、抄錄
      及複製），於法尚非有據，應予駁回。
（四）本件事證已明，兩造其餘主張及舉證，均不影響本件判決
      之結果，無庸逐一論述，附此敘明。
七、據上論結，本件原告之訴為一部有理由，一部無理由，依行
    政訴訟法第98條第1項前段、第104條，民事訴訟法第79條，
    判決如主文。
中    華    民    國    99    年    12    月    21    日
                臺中高等行政法院第二庭
                          審判長法  官  胡  國  棟
                                法  官  莊  金  昌
                                法  官  林  秋  華
以上正本證明與原本無異。
如不服本判決，應於判決送達後20日內向本院提出上訴書狀，其
未表明上訴理由者，應於提起上訴後20日內向本院提出上訴理由
書（須依對造人數附具繕本）；如於本判決宣示或公告後送達前
提起上訴者，應於判決送達後20日內補提上訴理由書（須附繕本
）。未表明上訴理由者，逕以裁定駁回。
中    華    民    國    99    年    12    月    30    日
                                書記官  廖  倩  慧

司法院資訊處製作；財團法人民間司法改革基金會備份。
